臺灣宜蘭地方法院刑事判決　　　　　　　　　　　　　　九十三年度訴更字第二號
　　公　訴　人　臺灣宜蘭地方法院檢察署檢察官
　　被　　　告　甲○○　男　四.
右列被告因違反毒品危害防制條例案件，經檢察官提起公訴（九十三年度毒偵字第一
０二號），本院刑事庭於九十三年四月二十六日以九十三年度訴字第八十二號判決不
受理後，經檢察官提起上訴，臺灣高等法院於九十三年六月十七日以九十三年度上訴
字第一四四三號判決撤銷原判決發回更審，本院判決如左：
    主  文
本件公訴不受理。
    理  由
一、公訴意旨略以：被告甲○○前因施用第二級毒品安非他命案件，經觀察、勒戒後
    ，認無繼續施用毒品之傾向，由臺灣宜蘭地方法院檢察署檢察官於民國九十一年
    七月二十三日以九十一年度毒偵字第一一六號為不起訴處分確定後，猶不知悔改
    ，復於九十二年十二月六日下午一時零分許，為警採尿前回溯二十四小時及九十
    六小時內之某時，在某不詳地點施用第一級毒品海洛因及第二級毒品安非他命各
    一次，嗣於九十二年十二月六日，經警依「警察機關執行出矯治機構毒品人口調
    驗規定」對甲○○為定期調驗、採集尿液後查獲，始悉上情。因認被告涉有毒品
    危害防制條例第十條第一項之施用第一級毒品、第二項施用第二級毒品罪嫌。
二、按起訴之程序違背規定，應諭知不受理判決，又不受理判決，得不經言詞辯論為
    之，刑事訴訟法第三百零三條第一款、第三百零七條定有明文。次按行為後法律
    有變更者，適用裁判時之法律，但裁判前之法律有利於行為人者，適用最有利於
    行為人之法律，刑法第二條第一項定有明文。又按比較新舊法罪刑之輕重，應先
    審查應否諭知無罪，次審查應否諭知免訴、不受理，再次審查有無法定應免刑之
    情形；如無前開情形，比較新舊法罪刑孰最有利，則其比較標準，除主刑外，亦
    應綜合比較全部罪刑之結果（最高法院二十四年七月總會決議參照）。再按毒品
    危害防制條例業經總統於九十二年七月九日修正公布，並自九十三年一月九日施
    行。並於新修正之第三十五條明定於九十二年六月六日修正施行前繫屬之施用毒
    品案件，於修正施行後，適用修正後之規定，且依修正前之規定有利於行為人者
    ，適用最有利於行為人之法律。而對於施用毒品之犯行，依修正前、修正後毒品
    危害防制條例第十條第一、二項之規定，就法定刑部分均仍相同，並無修正；惟
    就施用毒品之訴追要件，依修正前、修正後毒品危害防制條例規定則有不同，依
    修正前毒品危害防制條例第二十條、第二十三條，就施用毒品犯行之是否訴追，
    係區分為第一次犯、五年後再犯、五年內再犯之前是否曾強制戒治、五年內再犯
    該次是否須強制戒治、三犯以上，即如係第一次犯、五年後再犯、五年內再犯之
    前未經強制戒治，該次經觀察勒戒後亦無須強制戒治者，即依規定俟觀察勒戒或
    強制戒治程序終結後，由檢察官為不起訴處分，而不予追訴處罰；僅限於五年內
    再犯之前曾經強制戒治、五年內再犯該次須強制戒治、三犯以上者，始認符訴追
    條件，應予追訴處罰。而修正後毒品危害防制條例第二十條、第二十三條，就施
    用毒品犯行之是否訴追，係區分為第一次犯、五年後再犯、五年內再犯，即如係
    第一次犯、五年後再犯者，即依規定俟觀察勒戒或強制戒治程序終結後，由檢察
    官為不起訴處分，而不予追訴處罰；僅限於五年內再犯者，始認符訴追條件，應
    予追訴處罰。
三、查本件被告施用第一級毒品海洛因、第二級毒品安非他命之犯行，係於九十二年
    十二月六日下午一時許往前回溯二十四小時內之某時及九十六小時內某時，而於
    九十三年一月十五日移送而繫屬於臺灣宜蘭地方法院檢察署，並經於九十三年三
    月五日繫屬於本院，是被告犯罪之時間點係在毒品危害防制條例修正施行前，而
    於修正施行後始行繫屬於檢察署及法院，故自無新修正毒品危害防制條例第三十
    五條之適用，而於新法並無施行後繫屬之案件如何適用法律之明文，則自應回歸
    刑法第二條之規定以資適用。又依前開說明，施用毒品罪，前經觀察勒戒後經檢
    察官不起訴處分後，五年內再犯之處理方式，新舊法有別，依舊法規定，應再裁
    定送觀察勒戒後，無繼續施用毒品傾向者，仍應為不起訴處分，有繼續施用毒品
    傾向者，始依法追訴，若依新法規定，則一律依法追訴，於此情形，究竟有利或
    不利於行為人，應就法律全部規定做整體之觀察，且其有利、不利，已涉及刑責
    ，更非僅屬保安處分之問題（最高法院九十三年度臺非字第一四六號、臺灣高等
    法院九十三年度毒抗字第一四七號判決參照）。雖依舊法規定經觀察勒戒後，若
    有繼續施用毒品之傾向，除應依法追訴外，尚須令入戒治處所施以強制戒治，似
    對行為人不利，然依舊法第二十四條規定，於強制戒治之執行，檢察官認為無執
    行刑之必要者，得聲請法院免其刑之執行，若依新法，則無從免其刑之執行，因
    之綜合就法律整體觀察後，本件有利及不利既涉及刑責，非僅屬保安處分之問題
    ，尚無刑法第二條第二項規定適用之餘地，而依刑法第二條第一項之規定，於比
    較新舊法後，以舊法之規定，有利於行為人，故應依刑法第二條第一項但書之規
    定，適用最有利於行為人之法律即適用舊法之規定以為處斷。
四、綜上所述，本件被告施用毒品之犯行，依修正前毒品危害防制條例第二十條第三
    項之規定，係屬二犯，已如上述，並未經過觀察、勒戒之程序，是本件已欠缺訴
    追條件，應依修正前同條例第二十條第二項規定，俟執行觀察勒戒終結後，視觀
    察、勒戒結果再為不同處理。公訴人於毒品危害防制條例修正施行後，竟未就被
    告本件犯行予以比較修正前、後之毒品危害防制條例之訴追條件，即就被告本件
    依修正前毒品危害防制條例第二十條第二項規定係屬欠缺訴追條件之施用毒品犯
    行，予以起訴，該起訴程序顯不合法，爰不經言詞辯論，依法為不受理判決之諭
    知。
據上論斷，應依刑事訴訟法第三百零三條第一款、第三百零七條，判決如主文。
中　　　華　　　民　　　國　　九十三　　年　　 十一 　　月　　二十九　　日
                              臺灣宜蘭地方法院刑事第二庭
                                  審判長法  官  林明山
                                        法  官  謝佩玲
                                        法  官  鄭貽馨
右正本證明與原本無異。
如不服本判決，應於判決送達後十日內向本院提出上訴狀（應抄附繕本）。告訴人或
被害人如對於本判決不服者，應具備理由請求檢察官上訴，其上訴期間之計算係以檢
察官收受判決正本之日期為準。
                                        書記官  陳蒼仁
中　　　華　　　民　　　國　　九十三　　年　　 十一 　　月　　二十九　　日
